【裁判字號】    90,家上,96
【裁判日期】    900928
【裁判案由】    離婚
【裁判全文】
臺灣高等法院高雄分院民事判決  九十年度家上字第九六號
    上  訴  人  鐘曾菊麗
    被  上訴人  鐘明遠
右當事人間離婚事件，上訴人對於中華民國九十年六月五日九十年度婚字第二五三號
第一審判決提起上訴，本院判決如左：
    主      文
原判決廢棄。
准上訴人與被上訴人離婚。
第一、二審訴訟費用由被上訴人負擔。
    事      實
甲、上訴人方面：
一、聲明：
(一)原判決廢棄。
(二)請准上訴人與被上訴人離婚。
二、陳述：除與原判決記載相同者，茲引用之外，補稱：
(一)上訴人與被上訴人自民國六十五年五月二十日結婚後，常因細故爭吵，被上訴人每
  每於爭吵後無故離家數日未歸，兩造感情亦因頻繁之爭吵而日生嫌隙，七十五年間
  某日（上訴人原審誤稱被上訴人離家時間約為七十三年），乃因時間久遠，不復記
  憶所致，兩造因家庭生活費用爭吵，被上訴人藉此離家未歸，十多年來不曾返家探
  視過上訴人母子，遑論對上訴人及子女支付生活及教育費用，上訴人尋找被上訴人
  未果，嗣於七十七年間輾轉得知被上訴人在外與女子同居，並已生兒育女，上訴人
  雖曾見過該名女子，亦有二人所生子女之照片，惟當時顧及二名子女尚年幼，仍期
  待被上訴人回心轉意，豈料被上訴人離家一去不返，實令上訴人心死。上訴人多年
  來獨力撫育二名子女，倘被上訴人對上訴人尚有感情存在，豈會離家十多年未歸，
  亦不曾以電話、書信問候關心上訴人及子女，足見被上訴人對上訴人已無情感，兩
  造婚姻已生破綻，且無再回復之希望，衡諸常情，任何人處於相同情況，在客觀上
  均難期待兩造能共同經營美滿婚姻生活。
(二)被上訴人離家後即與女子同居生子，迄今行蹤不明，上訴人寫信至被上訴人戶籍地
  詢問，未獲回音，使提出本件訴訟，原審審理期間，被上訴人亦未曾到庭，倘被上
  訴人對上訴人仍有情感，豈會音訊權無？上訴人之父於八十八年八月死亡，被上訴
  人亦未曾披麻帶孝，足證兩造已各自生活，喪失維持婚姻之意願，有重大破綻，而
  無回復之可能。
(三)民法第一千零五十二條第二項但書規定難以維持婚姻之重大事由應由夫妻之一方負
  者，僅他方得請求離婚，故夫妻雙方就此重大事由均需負責者，且有責程度相同時
  ，雙方應均得請求離婚，無上開但書規定之適用，最高法院八十九年度台上字第一
  七一九判決參照。被上訴人於十多年前因與上訴人爭吵而離家，兩造固皆有過失，
  惟被上訴人離家年餘即有外遇，且令上訴人遍尋不著，是兩造分開十五年，顯係因
  被上訴人行蹤不明所致，其難以維持婚姻之重大事由，應由被上訴人負責，上訴人
  自得依民法第一千零五十二條第二項規定請求離婚。
三、證據：除爰用第一審所提證據外，並補提被上訴人同居所生子女照片二幀及聲請
    訊問證人鐘清山、鐘雅琳。
乙、被上訴人方面：
    被上訴人未於言詞辯論期日到場，亦未提出書狀作何聲明或陳述。
    理      由
一、被上訴人經合法通知，未於言詞辯論期日到場，核無民事訴訟法第三百八十六條
    各款所列情形，爰依上訴人之聲請，由其一造辯論而為判決。
二、上訴人主張兩造於六十五年五月二十日結婚，婚後育有子女鐘清山（六十六年一
    月一日生）、鐘雅琳（六十七年九月二十三日生）均已成年二人一節，業據上訴
    人提出戶籍謄本及身份證影本三紙附卷為證，並經證人鐘清山、鐘雅琳於本院審
    理時證述明確，堪信為真實。
三、本件上訴人主張：被上訴人於七十五年間無故離家出走，十五年間音訊全無，且
    在外與人同居生子，未負起家庭責任給付家庭生活費用及子女撫養費用，由上訴
    人獨力扶養二名子女，兩造婚姻已生破綻，難有回復之望，請求依民法第一千零
    五十二條第二項之規定裁判離婚等情。按婚姻以夫妻終生之共同生活為目的，非
    有足以破壞共同生活之重大事由，難以維持婚姻者，夫妻之一方不得依民法第一
    千零五十二條第二項規定請求離婚。是婚姻是否難以維持，應斟酌破壞夫妻共同
    生活之具體情事，是否客觀上達於動搖夫妻之共同生活，致夫妻已喪失維持婚姻
    之意欲以為斷，最高法院八十七年度台上字第二四九五號判決參照。次按民法第
    一千零五十二條第二項規定，有前項以外之重大事由，難以維持婚姻者，夫妻之
    一方得請求離婚。但其事由應由夫妻之一方負責者，僅他方得請求離婚。準此，
    夫或妻依此規定請求離婚，必須有民法第一千零五十二條第一項所列十款以外可
    歸責於夫或妻之事由，且其事由甚為重大，已達難以維持婚姻之程度，始足當之
    。又是否有難以維持婚姻之重大事由，判斷標準為婚姻是否已生破綻而無回復之
    希望，此不可由原告已喪失維持婚姻意欲之主觀面加以認定，而應依客觀的標準
    ，即難以維持婚姻之事實，是否已達於倘處於同一境況，任何人均將喪失維持婚
    姻希望之程度以決之。最高法院七十九年台上字第一０五三號、八十七年台上字
    第一三０四號判決可資參照。是本件所應審究者，即在於被上訴人是否真有上開
    離家情事？客觀上是否已達於動搖夫妻之共同生活，致難以維持婚姻？
四、經查：
(一)上訴人主張被上訴人自七十五年離家未歸一節，被上訴人經合法通知並未到庭爭執
  ，核與證人即兩造之子鐘清山於本院調查時證稱：「（你在家住的時候你父親有無
  與你們住一起？）沒有。（父親何時就沒有與你們住在一起？）大約我國小三、四
  年級的時候就沒有與我們住在一起，到現在我都沒有再見到他。」等語；及證人即
  兩造之女鐘雅琳於本院調查時證述：「（你父親有無與你們住一起？）我父親在我
  國小四年級時就離家，到現在我都沒有見過他。」等語一致。查鐘清山、鐘雅琳分
  別於六十六年、六十七年出生，此有身份證影本在卷足憑，是對照渠等所稱國小三
  、四年級之年齡，被上訴人應係於七十五年至七十七年間離家未歸，與上訴人上開
  陳述大致相符，顯見被上訴人已離家十餘年等情，可堪採信。
(二)按男女婚姻所組成之家庭按婚姻制度應是溫柔的、親密的、能夠減緩壓力，也應是
  人們尋求安全的庇護所，婚姻之本質在追求夫妻間生活之圓滿狀態，故衡諸常情，
  為達家庭生活之親密關係，縱使夫妻雙方因故無法同居一處，亦應有適宜之聯絡溝
  通，以維持夫妻間之情誼及家庭之整體性，否則，若長久處於失聯狀態，即喪失兩
  性間合組家庭之根本意義。依上所述，被上訴人離家未歸長達十餘年，其間均未與
  上訴人或兩造之子女聯絡，顯係對上訴人及子女並無家庭成員之情份存在，其客觀
  上即難認被上訴人有維持婚姻之意願，足以動搖夫妻之共同生活，揆諸前揭說明，
  自屬難以維持婚姻之重大事由。上訴人主張兩造間婚姻有民法第一千零五十二條第
  二項所定難以維持婚姻之重大事由，應為可採。
五、綜上所述，上訴人本於民法第一千零五十二條第二項請求裁判兩造離婚為有理由
    ，應予准許。原審為上訴人敗訴之判決，尚有未洽。上訴意旨指摘原判決不當，
    求予廢棄改判，為有理由。爰由本院予以廢棄改判，如主文第二項所示。
六、據上論結，本件上訴為有理由，依民事訴訟法第四百五十條、第七十八條、第四
    百六十三條、第三百八十五條第一項前段，判決如主文。
中      華      民      國    九十      年      九      月    二十八    日
                                      臺灣高等法院高雄分院民事第五庭
~B1審判長法官  蔡明宛
~B2法      官  林健彥
~B3法      官  黃科瑜
右為正本係照原本作成。
如對本判決上訴，須於判決送達後二十日內向本院提出上訴狀，其未表明上訴理由者
，應於上訴後二十日內向本院提出上訴理由書（均須按他造當事人之人數附繕本）。
上訴時應提出委任律師或具有律師資格之人之委任狀，並依附註條文規定辦理。
中      華      民      國    九十      年      十      月      三      日
~B法院書記官  黃富美
附註：
民事訴訟法第四百六十六條之一：
對於第二審判決上訴，上訴人應委任律師為訴訟代理人，但上訴人或其法定代理人具
有律師資格者，不在此限。
上訴人之配偶、三親等內之血親、二親等內之姻親，或上訴人為法人、中央或地方機
關時，其所屬專任人員具有律師資格並經法院認為適當者，亦得為第三審訴訟代理人。
第一項但書及第二項情形，應於提起上訴或委任時釋明之。
                                                                Ａ


司法院資訊處製作；財團法人民間司法改革基金會備份。
